【裁判字號】    97,重上,365
【裁判日期】    971022
【裁判案由】    返還不當得利
【裁判全文】
臺灣高等法院民事判決                 97年度重上字第365號
上  訴  人
即  原  告  仁貴機械股份有限公司
兼
法定代理人  甲○○
被 上訴 人  台新國際商業銀行股份有限公司
法定代理人  丁○○
訴訟代理人  乙○○
被      告  丙○○
訴訟代理人  周良貞律師
上列當事人間返還不當得利事件，上訴人對於中華民國97年5月
30日臺灣臺北地方法院97年度重訴字第556號第一審判決提起上
訴，並為訴之追加，本院於97年10月8日言詞辯論終結，判決如
下：
    主  文
上訴及追加之訴均駁回。
第二審訴訟費用由上訴人負擔。
    事實及理由
壹、程序方面：
一、按在第二審為訴之變更或追加，非經他造同意，不得為之，
    但請求之基礎事實同一、擴張應受判決事項之聲明者，不在
    此限，民事訴訟法第446條第1項及第255條第1項第2、3款分
    別定有明文。所謂請求之基礎事實同一，係指變更或追加之
    訴與原訴之主要爭點有其共同性，各請求利益之主張在社會
    生活上可認為同一或關連，而就原請求之訴訟及證據資料，
    於審理繼續進行在相當程度範圍內具有同一性或一體性，得
    期待於後請求之審理予以利用，俾先後兩請求在同一程序得
    加以解決，避免重複審理，進而為統一解決紛爭者而言。查
    本件上訴人即原告（下稱上訴人）於原審僅以被上訴人為被
    告，訴請被上訴人應給付上訴人新台幣（下同）8,388,928
    元，及自89年12月28日起至清償日止，按年息8.97%計算之
    利息（原審卷第5頁）。嗣於本院審理時，復以丙○○自被
    上訴人處受讓本金債權74,721,621元，有不當得利之原因，
    應與被上訴人負連帶返還之責為由，追加丙○○為被告，請
    求被上訴人與丙○○應連帶給付上訴人8,388,928元，及自
    87年12月8日起至清償日止，按年息8.97%計算之利息（本院
    卷第5頁），經核上訴人上開之追加，分別屬於當事人（即
    被告）及訴之聲明之追加。前者，上訴人追加之訴，與原訴
    均係本於請求返還上述8,388,928元本息之同一原因，且上
    訴人原請求之原因事實及提出之證據資料，於追加之訴得加
    以利用，並可避免上訴人再行提起訴訟致重複審理，且得於
    本件訴訟一次解決上開紛爭，自屬同一基礎事實；至於後者
    ，則屬擴張利息請求之擴張應受判決事項之聲明，依前開之
    規定，上訴人上開之追加，自應予准許。
二、本件被告經合法送達，未於言詞辯論期日到場，核無民事訴
    訟法第386條所列各款情形，爰依上訴人之聲請，由上訴人
    就被告部分一造辯論而為判決。
貳、實體方面：
一、本件上訴人主張：被上訴人與上訴人仁貴機械股份有限公司
    （下稱仁貴公司），於民國89年11月21日簽訂協議書（下稱
    系爭協議書），其中第6條約明：「本協議書係原授信契約
    之一部分，除本協議書另有約定外，原授信所簽訂之契約及
    有關約定於本協議仍為有效」，可知，雙方所訂定之系爭協
    議書，應為附合契約。又系爭協議書第1至4條之約定，係被
    上訴人乘上訴人所有之不動產被法院查封拍賣，因一時「急
    迫」、「輕率」，「無經驗」，而簽訂該不平等之協議書，
    顯已違背民法第148條之「誠信原則」，違反民法第247條之
    1第2款及第4款之規定，應認系爭協議書無效。是被上訴人
    沒收上訴人8,388,928元之違約金，自屬無法律上原因而受
    利益，致上訴人受有損害。又被上訴人已將其對上訴人之債
    權，其中之74,721,621元轉讓與被告，依臺灣板橋地方法院
    民事執行處91年度執字第23341號強制執行事件強制執行金
    額計算書分配表（下稱板橋地院分配表）之記載，亦有溢算
    利息、違約金之情形，均應返還所受利益予上訴人，爰依民
    法第179條之規定，請求被上訴人與被告應連帶給付上訴人
    8,388,928元，及自87年12月8日起至清償日止，按年息8.97
    %計算之利息等語。
二、被上訴人則以：上訴人於82年間即陸續向大安商業銀行股份
    有限公司（下稱大安銀行，於91年2月18日與被上訴人合併
    後為消滅銀行，以被上訴人為存續銀行）借款，因繳息不正
    常且逾期清償，而有金資中心之逾期紀錄，其不動產亦遭大
    安銀行查封，上訴人為解除其逾期之紀錄及不動產之查封，
    於89年11月21日與大安銀行簽訂系爭協議書。依系爭協議書
    第1條約定：截至89年11月20日止，上訴人積欠大安銀行之
    債務為102,427,548元，此金額係包含上訴人仁貴公司之3筆
    欠款及上訴人甲○○之2筆欠款，而截至前述日期止之借款
    本金、利息、違約金及代墊費用之合計。又系爭協議書第1
    條後段：雙方同意以100,500,000元為協議應繳金額，而該
    應繳金額之前提在於上訴人已依第2條履行繳交各期款項後
    ，此協議應繳金額方為確定，否則上訴人應回復第1條之總
    債務金額，而在協議金額確定的同時，被上訴人始有第3條
    註銷上訴人逾期紀錄之義務。然上訴人於系爭協議簽訂後，
    還款之總金額僅有8,388,928元，尚不足第2條所約定應繳足
    之金額23,800,000元，上訴人未依約履行尚且在逾期狀態中
    ，被上訴人自不受第3條註銷逾期紀錄之約束。可知，雙方
    債權債務關係原已存在，雖經雙方達成協議，但因上訴人未
    依系爭協議書之條件履行債務，被上訴人以債權人之地位依
    約收受上訴人之還款自有法律上之原因，而上訴人自協議書
    簽訂後所清償之8,388,928元，被上訴人依該協議書第4條之
    約定可為沒收之處理，然被上訴人亦僅將其作為對上訴人債
    務清償之款項，以降低上訴人對被上訴人之欠款金額，對上
    訴人而言，並無任何權益受損之處。故上訴人上開之主張自
    無理由等語置辯。
三、被告未於言詞辯論期日到場，惟於本院準備程序及其提出之
    民事言詞辯論意旨狀辯以：本件並無上訴人主張被上訴人與
    被告間有合一確定之情形，且請求之基礎事實亦不相同，上
    訴人於第二審程序提出上開追加，有礙被告之審級利益，應
    不予准許。又鈞院如准許上訴人上開之追加，被告係依板橋
    法院分配表受領分配款，具有法律上之原因，上訴人未受有
    任何損害，被告亦無不當得利可言。退步言，縱認有不當得
    利之情事（被告否認），惟依上開分配表所載，上訴人對被
    告尚有19,025,527元之債務未清償，爰以此金額主張抵銷等
    語。
四、本件經原法院判決駁回上訴人之訴，上訴人不服原判決提起
    上訴，上訴聲明為：（一）原判決廢棄；（二）上開廢棄部
    分，被上訴人及被告應連帶給付上訴人8,388,928元，及自
    87年12月8日起至清償日止，按年息8.97% 計算之利息。被
    上訴人及被告則分別聲明：上訴及追加之訴駁回。
五、經查：上訴人於82年間即陸續向大安銀行（嗣經與被上訴人
    合併，以被上訴人為存續銀行）借款，因繳息不正常且逾期
    清償，而有金資中心之逾期紀錄，其不動產亦遭查封，上訴
    人為解除其逾期之紀錄及不動產之查封，乃於89年11月21日
    與大安銀行簽訂系爭協議書，約定截至89年11月20日止，上
    訴人積欠大安銀行之債務含本金、利息、違約金及代墊費用
    共計102,427,548元，惟若上訴人繳交36期共23,800,000元
    ，則雙方同意以100,500,000元為上訴人應繳之金額，上訴
    人於系爭協議後僅還款8,388,928元等情，有系爭協議書在
    卷可按（原審卷第9頁），且為兩造所不爭執，堪信此部分
    之事實為真正。
六、本件爭點：
（一）系爭協議書是否違反民法第247條之1第2項及第4項之規定
      而無效？
（二）上訴人可否依民法第179條之規定請求被上訴人及被告連
      帶給付如其聲明所示之金額？
      爰述之如下：
（一）系爭協議書是否違反民法第247條之1第2款及第4款之規定
      而無效？
  １、按「依照當事人一方預定用於同類契約之條款而訂定之契
      約，為左列各款之約定，按其情形顯失公平者，該部分約
      定無效：一、免除或減輕預定契約條款之當事人之責任者
      。二、加重他方當事人之責任者。三、使他方當事人拋棄
      權利或限制其行使權利者。四、其他於他方當事人有重大
      不利益者。」民法247條之1定有明文。其立法理由，乃鑑
      於我國國情及工商發展之現況，經濟上強者所預定之契約
      條款，他方每無磋商變更之餘地，為使社會大眾普遍知法
      、守法，防止契約自由之濫用及維護交易之公平，而列舉
      4款有關他方當事人利害之約定，為原則上之規定，並明
      定「附合契約」之意義，及各款約定按其情形顯失公平時
      ，其約定為無效。該條第2款所謂「加重他方當事人之責
      任」，係指一方預定之契約條款，為他方所不及知或無磋
      商變更之餘地，所謂「按其情形顯失公平者」，係指依契
      約本質所生之主要權利義務，或按法律規定加以綜合判斷
      有顯失公平之情形而言。質言之，定型化契約約款使用人
      以該約款恣意追求一己之利益，而自始未兼顧相對人之正
      當利益，或未於同一契約中，以其他約款對相對人為補償
      規定者，即應認為違反誠信原則而顯失公平。又於綜合衡
      量約款使用人及相對人利益時，應考慮所有可能影響雙方
      利益之因素，如契約種類、性質、目的、全部內容，約款
      使用人經營效率之必要性、相對人合理信賴、交易成本及
      交易習慣等因素。
  ２、上訴人主張系爭協議書第6條約明：「本協議書係原授信
      契約之一部分，除本協議書另有約定外，原授信所簽訂之
      契約及有關約定於本協議仍為有效」，系爭協議書應為附
      合契約；又系爭協議書第1至4條之約定，係被上訴人乘上
      訴人所有之不動產被法院查封拍賣，因一時「急迫」、「
      輕率」，「無經驗」，而簽訂該不平等之協議書，顯已違
      背民法第148條之誠信原則，違反民法第247條之1第2款及
      第4款之規定，應認系爭協議書無效等語。惟查：
    (1)如上所述，所謂附合契約係指當事人一方預定契約之條款
      而由需要訂約之他方，依照該項預定條款簽訂之契約，此
      類契約，通常由工商企業者一方，預定適用於同類契約之
      條款，由他方依其契約條款而訂定之，是若係由當事人雙
      方互相就契約之條款逐一商議而成立者，即非定型化契約
      。查系爭協議書依該協議書第6條之約定，固係原授信契
      約之一部分，惟系爭協議書乃係原授信契約以外，雙方互
      相意思表示一致成立之另一契約，是否屬附合契約，應依
      系爭協議書所訂之條文本身加以觀察，與原授信契約是否
      係附合契約，別為二事，上訴人僅以系爭協議書第6條約
      定：系爭協議書係原授信契約之一部分，即認系爭協議書
      係附合契約，已有誤會。
    (2)觀諸系爭協議書之內容，其中第1條約定：「截至89年11
      月20日止，乙方（即仁貴公司）積欠甲方（即大安銀行）
      之債務為壹億零貳佰肆拾貳萬柒仟伍佰肆拾捌元。（包括
      甲○○個人欠款在內），雙方同意，以壹億零伍拾萬元為
      協議應繳金額」；第2條約定：「……日後每月28日繳1期
      ，共36期，前兩期（即89年12月28日及90年1月28日）各
      繳柒拾萬元，其餘各期每期繳陸拾萬元，合計應繳貳仟參
      佰捌拾萬元」；第3條約定：「乙方依第2條約定繳交36期
      之金額後，甲方同意（一）乙方以第1條之協議金額為應
      繳總額。……（二）向金資中心聲請註銷乙方之逾期紀錄
      ，但乙方應於註銷紀錄後3個月內清償全部餘款，該期內
      仍應每月給付甲方至少陸拾萬元，如該期間屆滿仍未清償
      完畢時，甲方得重新向金資中心，申請登錄乙方逾期紀錄
      。」；第4條約定：「乙方未遵守第2條約定而有逾期或拒
      繳及其他延滯情形時，乙方依第3條約定已繳之金額視為
      違約金甲方得逕予沒收，並得依原授信約定重新計算乙方
      應負之債務不受第1條協議金額之限制。」，可知，上訴
      人係於89年11月21日與大安銀行約定：截至89年11月20日
      止，上訴人積欠被上訴人債務共計102,427,548元，若上
      訴人繳交36期共23,800,000元，雙方同意以100,500,000
      元為上訴人應繳之金額，並由被上訴人向金資中心聲請註
      銷上訴人之逾期紀錄，然若上訴人未遵守上開約定而有逾
      期或拒繳及其他延滯情形時，上訴人依約已繳之金額視為
      違約金，被上訴人得逕予沒收，並得依原授信約定重新計
      算上訴人應負之債務，不受系爭協議書協議金額之限制。
      是該協議書之內容，乃被上訴人以一定之條件成就，同意
      減免上訴人部分之欠款，並向金資中心聲請註銷上訴人逾
      期紀錄，反之，則不受協議金額之限制，並約定將已繳之
      金額視為違約金之協議，故其約定之內容，乃係雙方就上
      訴人之個別情形，彼此逐一商議後簽訂之契約，而非係被
      上訴人一方以事先預定適用於同類型契約當事人之條款，
      而由上訴人依照該項預定條款簽訂之契約，要非屬附合契
      約無訛。又系爭協議書雙方所約定之主要權利義務關係，
      例如：債務如何減免、逾期紀錄如何註銷等，尚能兼顧上
      訴人之正當利益，非僅係在加重上訴人之責任，對上訴人
      亦無重大不利益，難認系爭協議書上開之約定有顯失公平
      之情形。
    (3)從而，上訴人主張系爭協議書違反民法第247條之1第2款
      及第4款之規定而無效，自屬無據。
（二）上訴人可否依民法第179條之規定請求被上訴人及被告連
      帶給付如其聲明所示之金額？
  １、按「無法律上之原因而受利益，致他人受損害者，應返還
      其利益。雖有法律上之原因，而其後已不存在者，亦同。
      」民法第179條定有明文。次按當事人主張有利於己之事
      實者，就其事實有舉證之責任，民事訴訟法第277條前段
      定有明文，又主張法律關係存在之當事人，應就該法律關
      係發生所須具備之特別要件，負舉證之責任，至於他造主
      張有利於己之事實（變更或消滅之特別要件），則應由他
      造舉證證明（最高法院48年台上字第887號判例意旨參照
      ）。
  ２、經查：
    (1)如上所述，迄89年11月20日止，上訴人積欠大安銀行之債
      務，合計為102,427,548元，其借款人、內容及項目等明
      細詳如附件所示。
    (2)依系爭協議書約定之內容，上訴人繳款36期共23,800,000
      元，為兩造協議上訴人僅需還款100,500,000元之停止條
      件，已如前述，茲上訴人僅繳8,388,928元，顯未依系爭
      協議書約定之條件還款，自無權要求被上訴人以100,500,
      000元計算其所欠之借款。又系爭協議書第4條亦約定上訴
      人未能按期繳交或拒繳上述36期款項時，被上訴人得將已
      繳金額視為違約金逕予沒收，是縱被上訴人將上訴人所繳
      之8,388,928元視為違約金沒收，亦係本諸雙方之約定而
      為，況依附件所載之明細，及板橋地院分配表所載，被上
      訴人讓與被告之債權僅有如附件所示上訴人仁貴公司所欠
      之第1筆借款（即74,721,621元），並不包括其他之借款
      ，且被上訴人亦未列為上開強制執行事件之債權人，此有
      上開分配表可憑（原審卷第79頁），可知，被上訴人係將
      該筆8,388,928元轉為上訴人清償被上訴人債務之一部分
      ，而非係將之逕以違約金沒收甚明，足見，被上訴人係本
      於兩造間消費借貸之法律關係而受償該筆金額，此外，上
      訴人復未能舉證證明被上訴人確係無法律上原因而受有該
      8,388,928元之利益，依上開舉證責任分配之說明，自難
      認被上訴人取得上開金額係屬無法律上之原因。
    (3)至上訴人請求被告與被上訴人連帶給付上開金額部分，如
      上所述，被上訴人已將其對上訴人之債權，其中不包括8,
      388,928元在內，本金74,721,621元部分轉讓予被告，依
      板橋地院分配表所載，被告應受分配之金額為118,761,83
      0元，實際受分配之金額則為99,736,303元，尚有19,025,
      527元未獲清償（原審卷第79頁），可知，被告受讓之債
      權，與上訴人請求之8,388,928元無關，且被告受分配上
      述之金額，係以執行債權人之身分受分配，自非無法律上
      之原因而受利益。故上訴人此部分之主張，仍無理由。
七、綜上所述，上訴人本於民法第179條規定，請求被上訴人與
    被告應連帶給付上訴人8,388,928元，及自87年12月8日起至
    清償日止，按年息8.97% 計算之利息，均無理由，不應准許
    。原審就被上訴人部分為上訴人敗訴之判決，依法並無不合
    。上訴意旨指摘原判決不當，聲明廢棄改判，為無理由，應
    予駁回。另上訴人追加被告及上揭之利息請求部分，亦無理
    由，應併予駁回。
八、本件事證已臻明確，兩造其餘之攻擊、防禦方法核與判決結
    果不生影響，爰毋庸一一論述，併此敘明。
九、據上論結，本件上訴及追加之訴均為無理由，依民事訴訟法
    第449條第1項、第463條、第385條第1項前段、第85條第1項
    前段、第78條，判決如主文。
中    華    民    國    97    年    10    月    22    日
                    民事第十二庭
                        審判長法  官  陳駿璧
                              法  官  連士綱
                              法  官  陳邦豪
正本係照原本作成。
如不服本判決，應於收受送達後20日內向本院提出上訴書狀，其
未表明上訴理由者，應於提出上訴後20日內向本院補提理由書狀
（均須按他造當事人之人數附繕本）上訴時應提出委任律師或具
有律師資格之人之委任狀；委任有律師資格者，另應附具律師資
格證書及釋明委任人與受任人有民事訴訟法第466條之1第1項但
書或第2項（詳附註）所定關係之釋明文書影本。
中    華    民    國    97    年    10    月    22    日
                              書記官  李佳樺
附註：
民事訴訟法第466條之1（第1項、第2項）：
對於第二審判決上訴，上訴人應委任律師為訴訟代理人。但上訴
人或其他法定代理人具有律師資格者，不在此限。
上訴人之配偶、三親等內之血親、二親等內之姻親，或上訴人為
法人、中央或地方機關時，其所屬專任人員具有律師資格並經法
院認為適當者，亦得為第三審訴訟代理人。


司法院資訊處製作；財團法人民間司法改革基金會備份。
